【裁判字號】    97,訴,5463
【裁判日期】    981218
【裁判案由】    返還預付費用
【裁判全文】
臺灣臺北地方法院民事判決              97年度訴字第5463號
原      告  全民電通投資股份有限公司
法定代理人
即丁○○    ○○○
            崔德良
            戊  ○○○代理人  李殷財律師
被      告  己○○
上列當事人間請求返還預付費用事件，本院於民國98年12月8 日
言詞辯論終結，判決如下：
    主  文
被告應給付原告新臺幣貳佰柒拾萬元，及自民國九十七年七月二
十日起至清償日止，按年息百分之五計算之利息。
訴訟費用由被告負擔十分之九，餘由原告負擔。
原告其餘之訴駁回。
本判決於原告以新臺幣玖拾萬元或等值之銀行定期存單供擔保後
，得假執行；但被告以新臺幣貳佰柒拾萬元為原告預供擔保後，
得免為假執行。
原告其餘假執行之聲請駁回。
    事  實
壹、程序事項
    按解散之公司，於清算範圍內，視為尚未解散；股份有限公
    司之清算，以董事為清算人，但公司法或章程另有規定或股
    東會另選清算人時，不在此限；清算人於執行清算事務之範
    圍內，其權利義務與董事同；清算人有數人時，得推定一人
    或數人代表公司，未推定時，各有對於第三人代表公司之權
    。關於清算事務之執行，取決於過半數之同意。董事會之決
    議，應有過半數董事之出席，出席董事過半數之同意行之。
    公司法第25條、公司法第322 條第1 項、第324 條、第334
    條準用85條第1 項及第206 條第1 項分別定有明文。易言之
    ，清算人有數人時，固得單獨代表公司為訴訟行為，然清算
    人以提起訴訟之方式，執行清算事務時，仍須經清算人會議
    過半數之決議，始得為之。本件原告經清算人會議決議委任
    被告代為追討債務，並預先支付被告委任事務之必要費用，
    其後欲終止兩造所訂立之委任契約並向被告訴請返還預付費
    用，此為清算事務之執行，依法應由清算人會議過半數之同
    意，方得為之。查原告起訴後，已於民國97年7 月25日第51
    次清算人書面會議中以書面函詢原告之丁○○○○○、張俊
    宏、侯清敏、張廖秋鄉、林後山、崔德良及戊○○○ 人，是
    否同意對被告訴請返還預付處理委任事務之必要費用，經函
    詢結果有4 位贊成、1 位反對、1 位保留意見、1 位未回傳
    意見，顯已得過半數之同意；嗣原告公司於97年8 月28日舉
    行第52次清算人會議，復於該次會議中確認第51次清算人會
    議紀錄照案通過。而該次與會之清算人有林文雄、張俊宏、
    侯清敏等3 人，並由張廖秋鄉、崔德良分別出具委託書予張
    俊宏、林文雄，嗣經過半數清算人之同意，有原告公司第51
    次、第52次清算人會議記錄各1 份附卷可憑（見本院卷第41
    -43 頁），應堪信為真實，是原告提起本件訴訟，應已獲得
    清算人過半數之同意；被告雖抗辯丁○○○○○非台灣大業
    發展投資股份有限公司（下稱大業公司）所指派之清算人云
    云，然原告公司前於94年7 月2 日召開94年度股東常會選出
    大業公司得指派2 席清算人後，原係指派林文雄、沈有學為
    該公司法人代表，並經原告公司第1次清算人會議中推選林
    文雄為原告公司之清算人代表，其後大業公司雖於97年5月1
    日發函通知原告將林文雄之席次改派由丙○○○○，惟於97
    年6月4日復去函通知原告，清算人仍為林文雄不變等情，有
    股東常會議事錄、第1次清算人會議紀錄各1份、大業公司第
    4  屆第7次及第8次董事會會議紀錄改派書2份在卷可稽（見
    本院卷第71頁、第215頁、第379至386頁），堪認原告於召
    開第51次、及第52次清算人會議時，大業公司當時所指派之
    法人代表仍為林文雄甚明。而大業公司將上開改派書送達原
    告公司時，意思表示已到達原告而生效，原告即應受上開改
    派書之意思表示所拘束，即以大業公司最後改派之人為清算
    人；至大業公司內部召開之董事會會議是否合法、決議有無
    效力，則非所問。故原告於97年7月25日、及同年8月28日召
    集第51次、第52次清算人會議時，丁○○○○○仍為大業公
    司所指派之法人代表，具合法清算人資格，是原告公司第51
    次、第52次清算人會議關於起訴請求被告返還預付費用之議
    案，應認已得過半數清算人同意。從而原告以林文雄、崔德
    良等人代表公司提起本件訴訟，於法尚無不合，先予敘明。
貳、實體事項
一、原告起訴主張：伊為清算中公司，被告為大業公司前所派任
    之清算人，因被告向伊表示其具有司法人員背景，司法界關
    係良好，有辦法查出公司清算前之不明資金流向，並可協助
    伊催討債務，致伊陷於錯誤，而指派清算人代表林文雄分別
    於96年9 月27日、同年12月15日、同年12月31日與被告簽訂
    3 份委任契約，委由被告查證及追討債務，且約定由原告先
    行預付處理費用（不含訴訟費，訴訟費用得依法院實際收取
    聲請支付），委任報酬則係以被告實際追回金額之4 成計算
    ，再由委任報酬中扣除上開預付款。伊已依約於96年10月24
    日、同年12月20日及97年1 月7 日分別存入被告帳戶新臺幣
    （下同）60萬元、150 萬元、90萬元，共計預付被告處理委
    任事務之必要費用300 萬元，惟被告迄未報告處理委任事務
    之狀況，亦未交代收受該300 萬元之用途及去向，顯已違反
    受任人之忠實義務與報告義務，不利於清算事務之了結，爰
    依民法第549 條第1 項規定，以起訴狀繕本之送達，終止與
    被告間之委任關係，並依民法第179 條、第184 條第1 項前
    段、第92條第1 項之規定，請求被告返還300 萬元之預付處
    理委任事務費用等語。並聲明：(一)被告應返還原告300 萬元
    ，及自起訴狀繕本送達被告翌日起至清償日止，按年息5%計
    算之利息。(二)原告願以銀行定期存單供擔保，請准宣告假執
    行。
二、被告則以：伊雖向被告領取預付費用300 萬元，然已預扣30
    % 之稅金予原告，故實際上僅收受210 萬元。又伊處理委任
    事務期間，均受原告公司監察人乙○○○算人戊○○○督與
    指示，而雙方於訂定委任契約時，並未嚴格要求預付費用之
    用途，且伊嗣後已替原告追回632 萬9,000 元並匯入原告公
    司帳戶內，被告對伊追討之過程及進度均知之甚詳，伊合法
    、正當支領費用，並用於處理委任事務，並無違反注意或報
    告義務或有何可歸責於己之事由，則原告片面終止契約，自
    不合法等語置辯。並聲明：(一)原告之訴及假執行之聲請均駁
    回。(二)如獲不利判決，被告願供擔保，請准宣告免為假執行
    。
三、兩造不爭執事項：
  (一)原告之清算人代表林文雄分別於96年9 月27日、同年12月5
    日、同年12月31日與被告簽訂委任契約書，委由被告查證及
    追討債務，且約定由原告先行預付處理費用（不含訴訟費，
    訴訟費用得依法院實際收取聲請支付），委任報酬則係以被
    告實際追回金額之4 成計算，再由委任報酬中扣除上開預付
    款。
  (二)原告於96年10月24日、同年12月20日、及97年1 月7 日分別
    存入被告己○○之帳戶60萬元、150 萬元、90萬元（見本院
    卷第400頁背面）。
  (三)被告向原告預支之上開必要費用，應於結算時向原告實報實
    銷（見本院卷第344 頁背面）。
四、本件原告起訴請求被告返還所收委任處理事務之預付費用30
    0 萬元，然為被告所否認，並以前揭情詞置辯。是本件之爭
    點厥為：(一)本件原告終止契約是否合法？(二)若是，原告依民
    法不當得利之規定，請求被告返還受有之利益，是否有據？
    被告應返還之金額若干？(三)原告請求被告負侵權行為之損害
    賠償責任，有無理由？
  (一)本件原告終止契約是否合法？
    按當事人之任何一方，得隨時終止委任契約。民法第549 條
    第1 項定有明文。又委任契約依民法第549 條第1 項規定，
    不論有無報酬，或有無正當理由，均得隨時終止（有最高法
    院62年台上字第1536號判例要旨可資參照）。查本件原告前
    於96年9 月27日、同年12月5 日、同年12月31日與被告簽訂
    委任契約書，委由被告查證及追討債務，惟其後已終止系爭
    契約，並於97年7 月9 日將上開終止契約之意思表示以起訴
    狀繕本送達之方式通知被告，則系爭3 份委任契約自業經原
    告合法終止，被告抗辯原告終止契約不合法云云，殊無足取
    。
  (二)若是，原告依民法不當得利之規定，請求被告返還受有之利
    益，是否有據？被告應返還之金額若干？
  (1)按無法律上之原因而受利益，致他人受損害者，應返還其利
    益。雖有法律上之原因，而其後已不存在者，亦同。民法第
    179 條定有明文。又契約經當事人終止後，當事人間之契約
    關係應向將來失去其效力，如當事人之一方因終止契約而受
    有損害，而另一方當事人因此受有利益者，此項利益與所受
    損害間即有相當因果關係，核與民法第179 條後段所定之情
    形相當，因此，受有損害之一方當事人自得本於不當得利之
    法律關係，請求受有利益之另一方當事人返還不當得利及不
    當得利為金錢時之利息，此有最高法院88年度台上字第2970
    號判決要旨可資參照。查原告前於96年10月24日、同年12月
    20日、及97年1 月7 日分別存入被告己○○之帳戶60萬元、
    150 萬元、90萬元，上開款項乃為預付處理委任事務之必要
    費用，今原告既已終止委任契約，則被告受有預付費用之原
    因，即自契約終止時起，已失其契約之依據，則被告於系爭
    委任契約終止後，如仍受有上開費用之利益，自屬無法律上
    之原因，揆諸上揭法律規定及說明，原告請求被告返還所受
    之利益，即屬於法有據。
  (2)次按，委任人因受任人之請求，應預付處理委任事務之必要
    費用。又受任人因處理委任事務，支出之必要費用，委任人
    應償還之，並付自支出時起之利息；民法第545 條、第546
    條第1 項分別定有明文。是受任人得於事前或事後向委任人
    請求支付必要費用，倘非必要費用，縱於事前支付，亦得請
    求返還。而所謂必要費用，係指因處理該委任事務而必需支
    出之費用，因該必要費用之支出，乃受任人對委任人之請求
    權，依舉證責任分配之原則，受任人自應對支出之費用是否
    為必要費用，負舉證責任。查本件原告已依約預付被告300
    萬元，此有轉帳傳票、銀行存款調撥單、請款單、匯款申請
    書、領款簽收單等多件在卷為憑（參見本院卷第13-22 頁）
    ，應堪信為真實。惟被告抗辯其實際上僅收受210 萬元，其
    餘由林文雄取走，其中30萬元已交回原告公司扣所得稅乙節
    ，雖為原告所否認（見本院卷第92頁背面），然此業據證人
    乙○○○證稱：支付被告後，林文雄再扣除10﹪到30﹪的稅
    ，向被告收取現金等語（見本院卷第61頁），佐以證人甲○○○○○：我有拿到19萬元，拿到的錢有扣1 萬元所得稅等
    語（見本院卷第358 頁），益見原告公司確有於支付款項後
    以預扣所得稅為由，向受領人取回部分現金之情形，是被告
    辯稱原告公司林文雄有向其拿回30萬元扣稅等語，應堪信為
    真實；至被告辯稱尚有60萬元交予林文雄云云，並未能舉證
    以實其說，自無足採。
  (3)另被告雖抗辯其分別支付勞務費20萬元、100 萬元及35萬元
    予甲○○○○○文雄及吳幸兒；且自行支出勞務費140 萬元
    及訴訟費用16萬1,638 元、分租辦公室費用22萬元、交通費
    等雜支15萬元，合計已墊付403 萬1,638 元云云，固據提出
    領據、及本院自行收納款項統一收據多紙為證（見本院卷第
    97-110頁），然原告則否認上開領據之真正，而被告就其給
    付勞務費等支出除甲○○○○○分外，均未能舉證以實其說
    ，復未舉證證明其支出上開費用之用途及必要性，已難遽信
    為真；且矧之被告為追討債務所繳納之訴訟費用，依雙方約
    定本即不包含於系爭預付款內，而得隨時向原告另行請款乙
    情，有委任契約書在卷可稽（見本院卷第9 頁），被告復無
    法證明其訴訟費用係以上開預付費用代墊，自不得據此請求
    扣除。又證人甲○○○○○庭證稱：我有向原告公司拿19萬
    元，因我負責居間協調被告去追查張俊宏案件，要求張俊宏
    把藏錢之資料拿出來等語（見本院卷第357-358 頁），惟參
    諸兩造於96年12月15日簽訂之委任契約書中，固有委任被告
    「向張俊宏追討新台幣1500萬元之贓款」（參見本院卷第11
    頁），然被告與張俊宏均曾為原告公司之清算人，兩人並非
    素不相識，被告既可直接與張俊宏協調或逕自循法律途徑追
    查贓款，實無必要透過甲○○○○○間介紹。且退步言之，
    本件追查贓款縱有必要透過甲○○○○○為之，然被告所支
    付之勞務費用高達19萬元，證人甲○○○○○能具體言明其
    所為之勞務內容，從而被告支付予甲○○○○○用，尚難遽
    認屬處理系爭委任事務之必要支出費用。
  (4)綜上所述，原告於終止委任契約後，被告收受270 萬元之預
    付費用已無法律上原因，且被告復未能舉證證明已將上開款
    項支付處理系爭委任事務之必要費用，則原告請求被告返還
    上開費用，自屬有據。
五、從而，原告依據不當得利之法律關係，請求被告給付原告27
    0 萬元，及自起訴狀繕本送達翌日即97年7 月20日起至清償
    日止，按年息5%計算之利息，為有理由，應予准許。逾此部
    分之請求，則無理由，應予駁回。
六、兩造分別陳明願供擔保，請准宣告准予假執行及免為假執行
    ，就原告勝訴部分，核無不合，茲各酌定相當之擔保金額，
    准許之。至原告敗訴部分，其訴既經駁回，其假執行之聲請
    亦失所附麗，應併予駁回。
七、本件事證已臻明確，兩造其餘之攻擊防禦方法，經審酌後認
    均無礙判決之結果，爰不予一一論述。
八、訴訟費用負擔之依據：民事訴訟法第79條，判決如主文。
中    華    民    國    98    年    12    月    18    日
                  民事第五庭  法  官  吳佳薇
以上正本係照原本作成。
如對本判決上訴，須於判決送達後二十日之不變期間內，向本院
提出上訴狀。
中    華    民    國    98    年    12    月    18    日
                              書記官  黃曼琳

司法院資訊處製作；財團法人民間司法改革基金會備份。
